---
title: "Introducción a R"
author: "Luis Manuel Rodarte Solórzano"
date: '2022-04-11'
output:
  html_document: default
  pdf_document: default
editor_options: 
  chunk_output_type: inline
---

```{r setup, include=FALSE}
knitr::opts_chunk$set(echo = TRUE)
```

## Aritmética Básica

```{r echo=TRUE}
### Aritmética Básica ###

# Suma
1+2

# Resta
6-2

# Multiplicación
5*2

# División
50/15

# Potencia
2^5

# Raíz cuadrada
sqrt(25)

# Fracción
(3*5^2+10)/(3*sqrt(328))
```

Realice la siguiente operación:

$$\left(\dfrac{1+4(6)}{1-6}\right)^5$$


```{r echo=TRUE}
# ((1+4*6)/(1-6))^5
op <- ((1+4*6)/(1-6))^5
op
```


## Operadores comparativos

```{r}
## Operadores comparativos
1/6 < 2/9
(20-30)^2 > sqrt(15+7)
```


## Declaración de variables
 
```{r}
# Tipo 1
x1 <- 1

# Tipo 2
x2 = 2

# Tipo 3
3 -> x3

# Tipos de variables
z = 5
class(z)   # imprime a que clase (tipo) pertenece z

z1 <- "Que onda"
class(z1)
is.logical(z1)   # ¿z1 es de tipo logical?
is.character(z1)  # ¿z1 es de tipo character?

z2 <- TRUE       
is.logical(z2)    # z2 es de tipo logical?

z3 <- 42.5
is.numeric(z3)    # z3 es de tipo numeric?
```

## Vectores

```{r echo=TRUE}
# Declarar un vector
y <- c(1,2,3,4,5)    # Forma para declarar un vector c(elemento1, elemento 2,...)
y # Vector y

# Función mean
mean(y)   # Retorna la media aritmética de los datos {1,2,3,4,5}

# Función sum
sum(y)     # Retorna la suma de los datos {1,2,3,4,5}

# Función sd
sd(y)      # Retorna la desviación estándar de los elementos del vector y


# Algunas operaciones
p <- c(1,2,3,4)
p
q <- c(2,4,6,8)
q

# Suma
p+q   # Retorna la suma elemento a elemento de los vectores

# Resta
p-q    # Retorna la resta elemento a elemento de los vectores

# Multiplicación
p*q    # Retorna la multiplicación elemento a elemento de los vectores
```


## Matrices

### Declarar matrices
Existen dos formas para declarar matrices en R, una es por columnas y otra es por filas.  
A continuación, se presentan ambos casos:

```{r}
# Datos ordenados por columnas
d1 <- c(1,4,7,2,5,8,3,6,9)

# Datos ordenados por filas
d2 <- c(1,2,3,4,5,6,7,8,9)
```

El vector d1 se utiliza para declarar la matriz por columnas, y el vector d2 para declarar la matriz por filas.  
Se utiliza la función matrix() para declarar una matriz, esta función tiene varios parámetros: el primero es data, 
y hace referencia al vector que contiene los datos de la matriz; el segundo es nrow, e indica el número de filas 
que contiene la matriz, el tercero es ncol, e indica el número de columnas que contiene la matriz; y el último es 
byrow e indica si el vector data está ordenado por filas o columnas

Columnas
Para declarar una matriz por columnas, se ordena el vector data por columnas y el valor del parámetro byrow debe 
ser FALSE, para hacer referencia de que el vector data está ordenado por columnas.

```{r}
A1 <- matrix(data = d1, nrow = 3, ncol = 3, byrow = FALSE)
A1
```

Filas
Para declarar una matriz por filas, se ordena el vector data por filas y el valor del parámetro byrow debe ser TRUE, 
para hacer referencia de que el vector data está ordenado por filas.

```{r}
A2 <- matrix(data = d2, nrow = 3, ncol = 3, byrow = TRUE)
A2
```

### Operaciones con matrices

En R se pueden hacer operaciones de summa y resta entre matrices, siempre y cuando las matrices tengan las mismas 
dimensiones.

```{r}
A <- matrix(data = c(1,2,2,4,2,1), nrow = 3, ncol = 2, byrow = FALSE)
A
B <- matrix(data = c(5,4,6,1,8,9), nrow = 3, ncol = 2, byrow = FALSE)
B

# Suma
A+B

# Resta
A-B
```


La multiplicación de una matriz A por una matriz B es posible siempre y cuando el número de columnas de A 
coincida con el número de filas de B.

```{r}
# Condideremos las siguientes matrices
C <- matrix(data = c(1,2,2,4,2,1), nrow = 3, ncol = 2, byrow = FALSE)
C
D <- matrix(data = c(5,4,6,1,8,9), nrow = 2, ncol = 3, byrow = FALSE)
D

# Multi plicación de las matrices
C %*% D
```


## Listas

### Declarar una lista

Las listas en R son estructuras de fdatos que permiten almacenar diferentes tipos de variables.  
Para declarar una lista en R, se utiliza la función list(), y entre paréntesis se escriben las 
variables separadas por coma, como se muestra a continuación:

```{r}
nombre.de.lista <- list(a = "Buenos días", b = 42, 
                        c = TRUE, d = c(1,2,3,4,5))
nombre.de.lista
```


Para obtener ñps valores de la lista, se escribe el nombre de la lista seguido el símbolo de pesos ($) 
y luego el nombre de la variable; como se muestra a continuación:

```{r}
nombre.de.lista$a   # Se obtiene el valor de a
nombre.de.lista$b   # Se obtiene el valor de b
nombre.de.lista$c   # Se obtiene el valor de c
nombre.de.lista$d   # Se obtiene el valor de d
```

## Data frame

### Declaración de data frame

Los data frame som estructuras de datos de dos dimensiones (rectangulares) que pueden contener datos 
de diferentes tipos.  Generalmente se utiliza para el análisis de datos y su estructura es familiar 
a otros paquetes estadísticos. Para declarar un data frame, se utiliza la función data.frame y entre 
paréntesis se escriben las columnas que contendrá separadas por coma; como se muestra a continuación:

```{r}
nombre.de.data.frame <- data.frame(nombre.columna1 = c(1,2,3,4,5),
                                   nombre.columna2 = c("Juanma","Braulio", "Luis", "Alejandro", "Pedro"),
                                   nombre.columna3 = c(FALSE,TRUE,FALSE,TRUE,FALSE))

nombre.de.data.frame
```

Para obtener los valores de las columnas, se escribe el nombre del data frame seguido el símbolo de 
pesos ($) y luego el nombre de la columna

```{r}
nombre.de.data.frame$nombre.columna1   # Se obtiene el valor de nombre.columna1
nombre.de.data.frame$nombre.columna2   # Se obtiene el valor de nombre.columna2
nombre.de.data.frame$nombre.columna3   # Se obtiene el valor de nombre.columna3
```

### Selección de datos usando operadores comparativos

Sea el siguiente data frame

```{r}
nombre.de.data.frame <- data.frame(nombre.columna1 = c(1,2,3,4,5),
                                   nombre.columna2 = c("Juanma","Braulio","Luis", "Alejandro","Pedro"),
                                   nombre.columna3 = c(FALSE,TRUE,FALSE,TRUE, FALSE))

nombre.de.data.frame
```

Para buscar observaciones específicas en R, se utilizan los operdores comparativos. Por ejemplo, 
para buscar aquellas observaciones en las cuales la variable nombre.columna1 sea mayor que 3, 
se utiliza el siguiente código:

```{r}
# Se obtienen los datos u observaciones en los que nombre.columna1 sean mayores que 3
nombre.de.data.frame[nombre.de.data.frame$nombre.columna1 > 3, ]
```
Para buscar aquellas observaciones en las cuales la variable nombre.columna2 sea igual a "Juanma", 
se utiliza el siguiente código:

```{r}
# Se obtienen las obswrvaciones cuyo valor de nombre.columna2 sea igual a Juanma
nombre.de.data.frame[nombre.de.data.frame$nombre.columna2 == "Juanma", ]
```
Para buscar aquellas observaciones en las cuales la variable nombre.columna3 sea igual a TRUE, 
se utiliza el siguiente código:

```{r}
# Se obtienen las observaciones o datos cuya variable nombre.columna3 sea igual a TRUE
nombre.de.data.frame[nombre.de.data.frame$nombre.columna3 == TRUE, ]
```

## Mi primera función

### Declarar una función

En R se declaran las funciones con la palabra function(), por ejemplo, la siguiente función 
imprime la palabra "POLLO" en la consola

```{r}
nombre_de_funcion <- function(){
  print("POLLO")
}

nombre_de_funcion()   # Se ejecuta la función declarada
```

## Gráficos

### Función plot()

En R la función plot() se usa de manera general para crear gráficos.  Para ello, es necesario 
definir los siguientes argumentos:

```{r}
# Representará el eje x del plano cartesiano
x <- c(1,2,3,4,5,6)

# Representará el eje y del plano cartesiano
y <- c(1,4,9,16,25,36)

plot(x, y)
```

### Tipo de gráfico

Se pueden escoger diferentes tipos de gráficos utilizando las siguientes sintaxis:

```{r}
plot(x, y, type = "l")   # Tipo l
plot(x, y, type = "b")   # Tipo b
plot(x, y, type = "o")   # Tipo o
plot(x, y, type = "S")   # Tipo S
plot(x, y, type = "s")   # Tipo s
```

### Agregar texto a la gráfica

Para agregar texto a la gráfica, se utiliza los parámetros "main" para el título del gráfico, 
"sub" para el subtítulo del gráfico, "xlab" nombre del eje x y "ylab" nombre del eje y.  
El código para visualizar un gráfico con texto es el siguiente:

```{r}
plot(x, y, type = "l", main = "Título del gráfico", sub = "Subtítulo del gráfico", 
xlab = "Etiqueta del eje X", ylab = "Etiqueta del eje Y")
```

### Función barplot()

La función barplot(), se utiliza para realizar gráficos de barra.  Esta gráfica nos muestra 
la frecuencia con la que se han observado los datos de una variable discreta.  Suponga que 
se tienen 11 personas del género femenino y 21 personas del género masculino.

Para realizar el gráfico de barras se escribe el siguiente código:

```{r}
barplot(c(11, 21), names.arg = c("Femenino", "Masculino"))
```

### Agregar texto a la gráfica

Para agregar texto a la gráfica, se utiliza los parámetros "main" para el título del gráfico, 
"sub" para el subtítulo del gráfico, "xlab" nombre del eje x y "ylab" nombre del eje y. 
En el siguiente código se visualiza un gráfico con texto:

```{r}
barplot(c(11, 21), names.arg = c("Femenino", "Masculino"), main = "Título del gráfico", 
sub = "Subtítulo del gráfico", xlab = "Etiqueta del eje x", ylab = "Etiqueta del eje y", 
col = c("pink", "blue"))
```


### Función hist()

La función hist(), se utiliza para realizar un histograma.  Esta gráfica nos muestra la 
distribución de los datos usando barras.  Suponga que se tiene la información de la edad 
de 30 niños y se desea conocer su distribución, para ello se utiliza el siguiente código:

```{r}
edad <- c(2,4,5,3,4,5,6,7,5,6,5,4,6,8,2,10,4,6,7,8,4,8,8,7,4,6,8,7,8,4)
length(edad)
hist(edad)  # Genera un histograma para el vector "edad"
```


### Agregar texto al histograma

Para agregar texto al histograma, se utiliza los parámetros "main" para el título del gráfico, 
"sub" para el subtítulo del gráfico, "xlab" nombre del eje x y "ylab" nombre del eje y. 
En el siguiente código se visualiza un histograma con texto:

```{r}
hist(edad, main = "Título del gráfico", sub = "Subtítulo del gráfico", 
     xlab = "Etiqueta del eje x", ylab = "Etiqueta del eje y", 
     col = palette("Pastel 2"))
```
